【裁判字號】    99,訴,263
【裁判日期】    991130
【裁判案由】    殺人未遂等
【裁判全文】
臺灣桃園地方法院刑事判決               99年度訴字第263號
公  訴  人  臺灣桃園地方法院檢察署檢察官
被      告  丁偉利
指定辯護人  本院公設辯護人彭詩雯
上列被告因殺人未遂等案件，經檢察官提起公訴（98年度偵字第
19919 號），本院判決如下︰
    主  文
丁偉利犯傷害罪，處有期徒刑陸月，扣案水果刀壹支，沒收之；
又殺人未遂，處有期徒刑陸年陸月，扣案水果刀壹支，沒收之；
又殺人未遂，處有期徒刑陸年，扣案水果刀壹支，沒收之。應執
行有期徒刑玖年。扣案水果刀壹支，沒收之。
    事  實
一、丁偉利係我國菲律賓華僑，而施亞莉係來臺就業之菲律賓籍
    勞工，2 人間原係男女朋友，緣施亞莉多次向丁偉利借款均
    未償還，並逐漸疏遠丁偉利，丁偉利因而懷疑施亞莉另結新
    歡，不甘人財兩失，竟萌生殺人之犯意，於民國98年8 月29
    日某時許，先將未著封套水果刀1 支（非槍砲彈藥刀械管制
    條例之管制刀械，刀刃長14公分、最寬長1.5 公分、刀柄長
    10公分，全長24公分）插置於其褲子後口袋後，於同日晚間
    7 時28分許（起訴書誤載為7 時50分），前往施亞莉位於桃
    園縣龜山鄉○○路○ 段163 號龍田金融大樓住處，看到在附
    近等候施亞莉之吳康瑋，並見施亞莉走出前揭大樓欲與吳康
    瑋會合，誤認吳康瑋係施亞莉另結之新歡，醋勁大發，憤恨
    難平，遂趁施亞莉不及防備之際，自施亞莉背後往前以手臂
    勒住施亞莉脖子，要求施亞莉跟其一同走，惟遭施亞莉拒絕
    ，丁偉利乃亮出預藏之前揭水果刀，向施亞莉恫稱：「不和
    我一起走，就要殺妳！」（菲律賓語）等語，然施亞莉仍拒
    絕其要求，此時，在一旁等候施亞莉之吳康瑋見狀，乃手持
    安全帽欲前去搭救施亞莉。丁偉利察覺此情，旋將施亞莉往
    後拖行，並向吳康瑋嚇稱：「你不要靠近，我要殺她」等語
    ，並持前揭水果刀向吳康瑋揮舞恫嚇，吳康瑋見施亞莉生命
    遭受威脅，情況危急，趕緊持安全帽往前揮打丁偉利持於手
    中之水果刀，然丁偉利與吳康瑋互擊過程中，雙方皆因重心
    不穩，丁偉利勒住施亞莉往後跌倒，吳康瑋亦往前倒趴在施
    亞莉身上。丁偉利見有機可乘，欲使施亞莉脫離吳康瑋保護
    ，竟另起傷害人之身體犯意，持水果刀逕向吳康瑋背部刺1
    刀，致吳康瑋受有背部開放性傷口（長約2 公分）之傷害，
    並因疼痛而閃離施亞莉身旁。斯時，丁偉利見機不可失，乃
    承前殺人犯意，持前揭水果刀朝施亞莉腹部猛力刺擊3 刀，
    致施亞莉受有前腹壁靠近肚臍右下方開放性穿刺傷1 處（長
    約3 公分）、左腹側邊開放性穿刺傷1 處（長約2 公分）及
    左側背開放性穿刺傷1 處（長約3 公分），合併肝臟、脾臟
    及左腎裂傷等傷害而倒地後，丁偉利隨即往上址萬壽路道路
    中央逃逸。迨吳康瑋向上址大樓保全人員許桂渠求救並託其
    報警後，欲攔阻、逮捕現行犯丁偉利，隨即負傷沿上址萬壽
    路一路追逐丁偉利至上址中正路，並沿路持安全帽、路旁磚
    塊、掃把棍等物，丟擊丁偉利（未成傷），惟丁偉利亟欲逃
    亡卻屢甩不掉吳康瑋，並屢遭吳康瑋攻擊，遭激怒後，竟另
    起殺人之犯意，跑到上址中正路附近安全島上，趁吳康瑋未
    注意路面高低而腳步踩空之際，即持前揭水果刀猛力刺向吳
    康瑋之左胸1 刀，致吳康瑋受有左前胸（壁）開放性穿刺傷
    口（長約1. 5公分，深度已進入左胸腔內），合併左側血胸
    之傷害而不支倒地。嗣警於同日晚間7 時50分許及時到場，
    持槍喝令丁偉利不得妄動，並將施亞莉、吳康瑋緊急送醫救
    治，2 人因而倖免於死而未得逞。
二、案經施亞莉、吳康瑋訴由桃園縣政府警察局龜山分局報告臺
    灣桃園地方法院檢察署檢察官偵查起訴。
    理  由
壹、證據能力部分：
    按被告以外之人於審判外之言詞或書面陳述，除法律有規定
    者外，不得作為證據。又被告以外之人於審判外之陳述，雖
    不符前4 條之規定，而經當事人於審判程序同意作為證據，
    法院審酌該言詞陳述或書面陳述作成時之情況，認為適當者
    ，亦得為證據，刑事訴訟法第159 條第1 項、第159 條之5
    第1 項分別定有明文。查本案認定事實所引用之卷證資料，
    除原已符同法第159 條之1 至第159 條之4 規定、及法律另
    有規定等傳聞法則例外規定，而得作為證據外，其餘卷證資
    料，並無證據證明係公務員違背法定程序所取得，檢察官、
    被告及辯護人於審判程序中復均同意作為認定本件犯罪事實
    之證據，且本院審酌前揭陳述作成時之情況，並無違法取證
    之瑕疵，亦認以之作為證據為適當，是本件有關被告以外之
    人於審判外之言詞或書面陳述等供述證據，依前揭法條意旨
    ，自均得為證據。
貳、實體部分：
一、訊據被告固坦認於前揭時、地，持前揭水果刀刺傷告訴人吳
    康瑋背部1 刀、胸部1 刀及告訴人施亞莉腹部3 刀，告訴人
    吳康瑋、施亞莉並因此受有前揭傷害，惟矢口否認有何上揭
    傷害、殺人未遂等犯行，辯稱：伊無殺人、傷害犯意，伊僅
    輕輕刺告訴人施亞莉，並無猛力刺，無勒住告訴人施亞莉脖
    子，伊係基於緊急避難、正當防衛而刺傷告訴人施亞莉、吳
    康瑋云云。經查：
  (一)客觀傷害、殺人行為：
  1.被告與告訴人施亞莉，2 人間原係男女朋友，緣告訴人施亞
    莉多次向被告借款均未償還，並逐漸疏遠被告，被告因而懷
    疑告訴人施亞莉另結新歡，而於前揭時、地先將未著封套水
    果刀1 支（刀刃長14公分、最寬長1.5 公分、刀柄長10公分
    ，全長24公分）插置於其褲子後口袋後，即前往告訴人施亞
    莉前揭龍田金融大樓住處，看到在附近等候告訴人施亞莉之
    告訴人吳康瑋，並見告訴人施亞莉走出前揭大樓欲與告訴人
    吳康瑋會合，遂自告訴人施亞莉背後往前以手臂勒住告訴人
    施亞莉脖子，要求告訴人施亞莉跟其一同走，惟遭告訴人施
    亞莉拒絕，被告乃亮出預藏之前揭水果刀，向告訴人施亞莉
    恫稱：「不和我一起走，就要殺妳！」（菲律賓語）等語，
    然告訴人施亞莉仍拒絕其要求，此時，在一旁等候施亞莉之
    吳康瑋見狀，乃手持安全帽欲前去搭救告訴人施亞莉。被告
    旋將告訴人施亞莉往後拖行，並向告訴人吳康瑋嚇稱：「你
    不要靠近，我要殺她」等語，並持前揭水果刀向告訴人吳康
    瑋揮舞恫嚇，告訴人吳康瑋趕緊持安全帽往前揮打被告持於
    手中之水果刀，然被告與告訴人吳康瑋互擊過程中，雙方皆
    因重心不穩，被告勒住告訴人施亞莉往後跌倒，告訴人吳康
    瑋亦往前倒趴在告訴人施亞莉身上。被告隨持水果刀逕向告
    訴人吳康瑋背部刺1 刀，告訴人吳康瑋因疼痛而閃離告訴人
    施亞莉身旁。被告旋持前揭水果刀朝告訴人施亞莉腹部刺擊
    3 刀，告訴人施亞莉受傷倒地後，被告隨即往上址萬壽路道
    路中央逃逸。迨告訴人吳康瑋向上址大樓保全人員許桂渠求
    救並託其報警後，欲攔阻、逮捕被告，隨即負傷沿上址萬壽
    路一路追逐被告至上址中正路，並沿路持安全帽、路旁磚塊
    、掃把棍等物，丟擊被告，被告遂跑到上址中正路附近安全
    島上，趁告訴人吳康瑋未注意路面高低而腳步踩空之際，即
    持前揭水果刀刺向告訴人吳康瑋之左胸1 刀，告訴人吳康瑋
    受傷倒地。嗣警持槍喝令被告不得妄動，並將告訴人施亞莉
    、吳康瑋緊急送醫救治，2 人因而倖免於死各情，迭據告訴
    人吳康瑋於警詢、偵訊及本院審理時指訴綦詳（見98年度偵
    字第19919 號卷，下稱偵卷，第14至16頁、第49至50頁、本
    院卷第43至45頁），核與告訴人施亞莉於警詢、偵訊及本院
    審理時之證述若合符節（見偵卷第18至20頁、第50頁、本院
    卷第40頁反面至第43頁），並據證人即龍田金融大樓保全人
    員許桂渠於警詢時證述在卷（見偵卷第22至24頁），而被告
    亦坦認於前揭時、地，持前揭水果刀刺傷告訴人吳康瑋背部
    1 刀、胸部1 刀及告訴人施亞莉腹部3 刀，告訴人吳康瑋、
    施亞莉並因此受有傷害（見偵卷第8 至9 頁、第43頁、第56
    至57頁、本院卷第209 頁正、反面）。此外，亦有查獲現場
    照片6 張、本院勘驗筆錄1 份在卷可稽（見偵卷第35至37頁
    、本院卷第210 頁正、反面），並有水果刀1 支扣案可佐，
    上揭事實，自堪認定。
  2.雖被告辯稱：伊未勒住告訴人施亞莉脖子、告訴人施亞莉、
    吳康瑋2 人指訴均不實云云。惟查：
  (1)衡酌告訴人施亞莉與被告原具男女朋友關係，業據被告自承
    在卷（見偵卷第56頁、本院卷第209 頁反面），2 人情感非
    疏，若非確遭被告勒住脖子、脅迫及殺傷，告訴人施亞莉當
    無甘冒偽證重責攀誣被告之理。且告訴人施亞莉對本案遭受
    勒住脖子、脅迫及殺傷之時間、地點、方式、受傷部位等主
    要基本事實，迭於警詢、偵訊及本院審理時指訴均一致無牴
    ，核與告訴人吳康瑋證述相符，被告亦坦認持刀刺告訴人施
    亞莉腹部3 刀，並有前揭客觀事證足憑，實屬信而有徵，自
    堪採信。
  (2)再酌告訴人吳康瑋對本案遭傷害背部、殺傷胸部之時間、地
    點、方式、受傷過程、受傷部位等主要基本事實，迭於警詢
    、偵訊及本院審理時均證述一致，並據證人許桂渠證述在卷
    ，被告亦坦認刺傷告訴人吳康瑋背部1 刀、胸部1 刀，亦有
    前揭客觀事證足佐，況與被告間，素不相識，並無怨懟或金
    錢糾紛及仇恨，為被告所不爭執，衡情酌理告訴人吳康瑋當
    無甘冒偽證刑責誣攀被告之理，足見告訴人吳康瑋前揭證述
    ，堪信屬實。是被告前揭所辯，均委無足採。
  (二)被告傷害、殺人行為與告訴人吳康瑋、施亞莉傷害之結果，
    有相當因果關係：
  1.告訴人吳康瑋遭被告刺傷後，旋於同日晚間8 時45分許至醫
    院急救，診斷結果為：背部開放性傷口（長約2 公分）、左
    前胸（壁）開放性穿刺傷口（長約1.5 公分，深度已進入左
    胸腔內），合併左側血胸等傷害，有長庚醫療財團法人林口
    長庚紀念醫院（下稱長庚醫院）診斷證明書、99年8 月13日
    （99）長庚院法字第0304號函及病歷各1 份在卷可參（見偵
    卷第17頁、本院卷第59至114 頁），足徵告訴人吳康瑋遭被
    告持前揭水果刀刺傷之背部1 刀，確受有背部開放性傷口之
    傷害；而遭被告刺傷之左胸1 刀，確受有左前胸（壁）開放
    性穿刺傷口，合併左側血胸之傷害甚明。
  2.而告訴人施亞莉遭被告刺傷後，旋於同日晚間7 時46分許至
    醫院急救，診斷結果為：前腹壁靠近肚臍右下方開放性穿刺
    傷1 處（長約3 公分）、左腹側邊開放性穿刺傷1 處（長約
    2 公分）及左側背開放性穿刺傷1 處（長約3 公分），合併
    肝臟、脾臟及左腎裂傷等傷害，有長庚醫院診斷證明書、99
    年8 月13日（99）長庚院法字第0304號函及病歷各1 份在卷
    可參（見偵卷第21頁、本院卷第59至60頁、第115 至175 頁
    ），足徵告訴人施亞莉遭被告持前揭水果刀刺殺腹部3 刀，
    確受有前腹壁靠近肚臍右下方開放性穿刺傷1 處、左腹側邊
    開放性穿刺傷1 處及左側背開放性穿刺傷1 處，合併肝臟、
    脾臟及左腎裂傷等傷害無疑。
  3.衡酌告訴人吳康瑋、施亞莉分別為被告刺傷後至就醫期間，
    均係於密接時間就醫，並無其他外力因素介入而再次受傷，
    是被告前揭傷害、殺人行為，與告訴人吳康瑋、施亞莉各所
    受前揭傷害結果間，自均有相當之因果關係至明。
  (三)主觀傷害、殺人犯意：
    按殺人與傷害人致死之區別，應以加害人有無殺意為斷，不
    能因與被害人素不相識，原無宿怨，即認為無殺人之故意（
    最高法院51年臺上字第1291號判例意旨參照）。經查：
  1.傷害故意：
    被告「案發初始」持刀刺傷告訴人吳康瑋「背部」1 刀，致
    告訴人吳康瑋受有背部開放性傷口等情，已如前述，觀察告
    訴人吳康瑋此部分所受傷害部位，為人體非致命之背部，則
    此時被告刺傷告訴人吳康瑋之際，是否已萌生殺人犯意，要
    非無疑。衡情被告所持之水果刀為金屬材質且屬刀鋒銳利之
    利刃，全長24公分，其中刀刃長14公分，刀柄長10公分，有
    本院勘驗筆錄1 份、扣案水果刀拍攝照片2 張在案可參（見
    本院卷第210 頁正、反面、第215 、216 頁），並有水果刀
    1 支扣案足佐，顯見被告所持水果刀質地堅硬、刀緣尖銳，
    苟被告「案發初始」即對告訴人吳康瑋具殺人犯意，大可刺
    傷告訴人吳康瑋背部1 刀後，再持續刺殺，即可致告訴人吳
    康瑋於死，斯時背後遭突襲之告訴人吳康瑋豈能抵禦？豈能
    當場逃離而苟活？又被告豈會刺傷告訴人吳康瑋1 刀後，旋
    轉向告訴人施亞莉猛刺3 刀？足徵被告案發當時主要攻擊目
    標為告訴人施亞莉，而非告訴人吳康瑋，並可見被告此舉僅
    係欲使告訴人施亞莉，脫離告訴人吳康瑋保護所為，自難認
    被告此時已萌生殺害告訴人吳康瑋之犯意，益徵被告此時僅
    係基於傷害人之身體犯意而為之。
  2.殺人故意：
  (1)告訴人施亞莉部分：
  被告持刀刺殺告訴人施亞莉腹部3 刀所受傷害，業如前述，
    惟稽之被告刺殺告訴人施亞莉腹部3 刀，造成告訴人施亞莉
    腹部穿刺傷合併肝臟、脾臟及左腎裂傷等情，有長庚醫院99
    年8 月13日（99）長庚院法字第0304號函1 份附卷可佐（見
    本院卷第59至60頁），足見被告刀刀刺向告訴人施亞莉之腹
    部身體部位，且刺殺行為之力道甚為猛烈。是被告辯稱：僅
    輕輕刺告訴人施亞莉云云，殊難置信。雖辯護人亦為被告辯
    稱：告訴人施亞莉之急診護理紀錄記載其案發當時意識清楚
    ，腹部刀傷2 ×2 深1 公分，左腰2 ×2 深1 公分，背後2
    ×2 深1 公分，3 處刀傷深僅1 公分，而認被告斯時下刀已
    有所節制，並無殺人犯意云云，並有急診護理紀錄影本1 紙
    為佐（見本院卷第122 頁），惟承前揭長庚醫院回函可知，
    告訴人施亞莉所受腹部穿刺傷，已合併造成肝臟、脾臟及左
    腎裂傷，而此些臟器均有相當厚度之肌肉保護，難認刺傷深
    度1 公分即能造成，益見前揭急診護理紀錄，僅係案發當日
    急診之初步外觀觀察紀錄，尚未就告訴人施亞莉內部臟器深
    度檢查，自難僅憑此紀錄遽為有利被告之認定，附此敘明。
  被告所持之水果刀為金屬材質，且屬刀鋒銳利之利刃，已如
    前述。酌以人體腹部內有胃、肝臟、腎臟等重要器官存在，
    均屬要害，苟以尖銳刀械刺入，人體內臟、器官均將破裂，
    足以致死，縱非人體重要器官，亦極可能因體內動脈血管遍
    布而割裂動脈大量出血致死等情，為一般人所周知之事實，
    被告案發當時年屆53歲且智識健全，自難諉為不知。則被告
    明知其持有之扣案水果刀可殺人，卻猶持該刀於密集時間內
    朝告訴人施亞莉腹部要害刺殺，顯已無視被刺殺者生命之存
    廢。尤甚者，更持刀刺入告訴人施亞莉腹部，直達肝臟、脾
    臟及腎臟，益見被告持刀殺人時下手之重，不可言喻。
  參以被告持刀刺殺告訴人施亞莉腹部身體重要部位，均未見
    節制，且告訴人施亞莉送醫急救後，未久即住進加護病房，
    並一度為醫院發出病危通知一節，亦有急診護理紀錄、病危
    通知單影本各1 紙在卷可考（見本院卷第124 、142 頁），
    益徵告訴人施亞莉所受前揭傷害均有致死之危，顯見被告實
    有致告訴人施亞莉於死之意圖。再者，被告認告訴人施亞莉
    多次向其借款均未償還，並逐漸疏遠，因而懷疑告訴人施亞
    莉另結新歡一節，業據被告於偵訊時供述在卷（見偵卷第56
    至57頁），足見被告確有不甘人財兩失，而生殺人犯意之動
    機存在。
  況被告亦於前揭時、地，向告訴人施亞莉恫稱：「不和我一
    起走，就要殺妳！」（菲律賓語）等語，向告訴人吳康瑋嚇
    稱：「你不要靠近，我要殺她」等語各情，迭據告訴人施亞
    莉於警詢、偵訊及本院審理時證述甚詳（見偵卷第19、50頁
    、本院卷第42頁），核與告訴人吳康瑋於偵訊及本院審理時
    之證述大致相符（見偵卷第50頁、本院卷第44頁），更見被
    告確有殺死告訴人施亞莉之意圖。
  再從被告到案發現場未久，即自「隨身褲子後口袋」，取出
    前揭「未著封套或刀鞘」之水果刀，恫嚇告訴人施亞莉，並
    向告訴人施亞莉恫稱：「不和我一起走，就要殺妳！」等語
    之情以觀，足見被告攜帶前揭水果刀之目的，即為殺害告訴
    人施亞莉。否則，僅為見告訴人施亞莉一介弱女子，豈須攜
    帶刀械？又豈會無視未著封套刀刃將有傷己之危，而任意將
    該水果刀置於身上之褲子後口袋？益見被告乃事前將該水果
    刀封套取下，置於隨身口袋，以便隨時可取之用以殺害告訴
    人施亞莉甚明。至被告雖於偵訊時辯稱：僅為防身用云云（
    見偵卷第57頁），後於本院審理時則翻異前詞改稱：該刀係
    從事粗工使用，用來刮尼龍繩、塑膠膜云云（見本院卷第
    210 頁），前後供述互有齟齬，顯悖常情，自難盡信。況苟
    為防身之用，被告豈會未著封套將該水果刀插置於其身上口
    袋，而先陷己身於隨時反遭利刃劃傷之危？復參酌該水果刀
    樣式（見本院卷第215 頁），亦與一般從事粗工使用美工刀
    類之樣式不同，是被告前揭所辯，顯係臨訟畏罪飾卸之詞，
    無足採信。
  準此，被告持刀刺殺告訴人施亞莉腹部3 刀，主觀上確具有
    使人喪失生命之殺人直接故意無訛。
  (2)告訴人吳康瑋部分：
  參以告訴人吳康瑋案發後追逐被告，而在上址中正路附近安
    全島上，再遭被告持刀刺殺「左胸」1 刀所受傷害，深度進
    入左胸腔內，而造成告訴人吳康瑋血胸等情，有99年8 月13
    日（99）長庚院法字第0304號函1 份附卷可佐（見本院卷第
    59 至60 頁），足見被告持刀刺告訴人吳康瑋之胸部身體部
    位，刺殺力道甚為猛烈。
  被告所持之水果刀為金屬材質，且屬刀鋒銳利之利刃，已如
    前述。酌以人體胸腔內部有心、肺臟等重要器官存在，均屬
    要害，苟以尖銳刀械刺入，人體內臟、器官均將破裂，足以
    致死，縱非人體重要器官，亦極可能因體內動脈血管遍布而
    割裂動脈大量出血致死等情，為一般人所周知之事實，被告
    案發當時年屆53歲，且智識健全，自難諉為不知。則被告明
    知其持有之扣案水果刀可殺人，卻猶持該刀朝告訴人吳康瑋
    之前揭人體重要器官要害刺殺，顯已無視被刺殺者生命之存
    廢。
  再酌以被告持刀刺殺告訴人吳康瑋胸部身體重要部位未見節
    制，且觀之告訴人吳康瑋受傷部位逼近心臟之人體重要器官
    ，有長庚醫院手術紀錄單、心臟內科檢查報告單影本各1 份
    在卷可按（見本院卷第79、83頁），益徵告訴人吳康瑋所受
    前揭傷害有致死之危，顯見被告此時實有致告訴人吳康瑋於
    死之意圖。
  況被告亦於偵訊時供稱：告訴人施亞莉為伊女友，98年6 月
    20日一直向其要錢，之後就沒聯絡，2 個多月來找不到告訴
    人施亞莉，案發當晚去找告訴人施亞莉，就看到一個男的（
    即告訴人吳康瑋）騎摩托車在那裡，伊就懷疑這個男的（即
    告訴人吳康瑋）可能是告訴人施亞莉的男友等語（見偵卷第
    56至57頁），足見案發當時，被告誤認告訴人吳康瑋為告訴
    人施亞莉另結新歡的對象，是被告對告訴人吳康瑋本基此心
    生不滿，而生怨懟。又被告殺害告訴人施亞莉後隨即欲逃亡
    ，惟告訴人吳康瑋卻沿上址萬壽路一路追逐被告至上址中正
    路，並沿路持安全帽、路旁磚塊、掃把棍等物，丟擊被告各
    情以觀，則被告因亟欲逃亡卻屢甩不掉告訴人吳康瑋，並屢
    遭告訴人吳康瑋攻擊，遭激怒後，自有萌生殺害情敵即告訴
    人吳康瑋之動機存在，是縱被告與告訴人吳康瑋素不相識，
    仍難基此而認被告無殺人犯意而為有利被告之認定。
  綜上各節以觀，被告刺殺告訴人吳康瑋胸部1 刀，主觀上確
    具殺人之直接故意甚明。
  (四)至被告雖辯稱：告訴人吳康瑋持安全帽、掃把棍攻擊伊，伊
    才基於正當防衛刺傷其背部、胸部；而為引開告訴人吳康瑋
    持安全帽對伊之攻擊，始基於緊急避難，而刺殺告訴人施亞
    莉云云。惟按對於現在不法之侵害，而出於防衛自己或他人
    權利之行為，不罰。但防衛行為過當者，得減輕或免除其刑
    ，刑法第23條定有明文。又按因避免自己或他人生命、身體
    、自由、財產之緊急危難而出於不得已之行為，不罰。但避
    難行為過當者，得減輕或免除其刑，刑法第24條第1 項亦定
    有明文。復刑法之正當防衛必須對於現在不法之侵害始得為
    之，侵害業已過去，即無正當防衛可言（最高法院30年上字
    第1040號、29年上字第317 號判例意旨參照）。再按緊急避
    難行為，以自己或他人之生命、身體、自由、財產猝遇危難
    之際，非侵害他人法益別無救護之途，為必要之條件（最高
    法院24年上字第2669號判例意旨參照），經查：
  1.就被告刺傷告訴人吳康瑋背部部分：
    告訴人吳康瑋對被告持安全帽攻擊，起因於被告持刀並勒住
    告訴人施亞莉之脖子所致，已如前述，足見被告正在對告訴
    人施亞莉身體、生命及自由為不法侵害，告訴人吳康瑋本可
    依刑法第23條，為防衛告訴人施亞莉前揭權利，而對被告為
    防衛行為，是被告刺傷告訴人吳康瑋背部時，並無何「現在
    不法侵害」之防衛情況存在，自無正當防衛之適用。
  2.就被告刺殺告訴人施亞莉部分：
    酌以本件被告係自招危難（指遭告訴人吳康瑋攻擊之情），
    則被告苟欲脫免危難，僅須離開現場，不再持刀，亦不再對
    告訴人施亞莉施以危害即可，自難認有何非侵害他人法益別
    無救護之途，足見案發當時並無緊急危難情狀存在。惟被告
    竟捨此不為，刺傷告訴人吳康瑋背部1 刀後，竟又持刀猛力
    刺殺告訴人施亞莉腹部身體重要部位3 刀，且深達告訴人施
    亞莉肝臟、脾臟及左腎，已如前述，足見殺人之決意甚堅，
    則自案發當時被告之主觀犯意及客觀衝突狀態以觀，益見被
    告係以殺人之犯意行兇，而非基於緊急避難意思。準此，案
    發當時並無何緊急避難情況，被告持刀擊刺告訴人施亞莉，
    亦非基於緊急避難之意，承前揭法條及判例意旨，自無緊急
    避難適用之餘地。
  3.就被告刺殺告訴人吳康瑋胸部部分：
    按現行犯，不問何人得逕行逮捕之；犯罪在實施中或實施後
    即時發覺者，為現行犯，刑事訴訟法第88條第1 、2 項定有
    明文，是被告刺殺告訴人施亞莉為現行犯，則被告逃跑後，
    告訴人吳康瑋依法自得追緝、逮捕被告，自難認告訴人吳康
    瑋對被告有何「現在不法侵害」之防衛情況存在。況被告再
    持刀刺殺告訴人吳康瑋「左胸」1 刀，告訴人吳康瑋所受傷
    害深度進入左胸腔內，造成血胸，且傷口逼近心臟之人體重
    要器官業如前述，足徵被告係欲施以報復而生殺人之決意甚
    堅，則自案發當時被告之主觀犯意及客觀衝突狀態以觀，被
    告係以殺人之犯意行兇，而非基於防衛意思抵抗，自難認被
    告持刀反擊之舉係正當防衛。
  (五)綜上，被告前揭所辯均係狡辯卸責之詞，不足為採。本件事
    證明確，被告傷害、殺人未遂犯行，均堪認定，應予依法論
    科。
二、論罪科刑部分：
  (一)按行為人對於構成犯罪之事實，明知並有意使其發生者，為
    故意，刑法第13條第1 項定有明文。查被告刺傷告訴人吳康
    瑋背部1 刀，並非人體主要致死部位，且刺傷後，並未繼續
    刺擊，反轉向刺殺告訴人施亞莉各情以觀，足徵被告此時僅
    係基於傷害人之身體犯意而為之，是核被告此部分所為，係
    犯刑法第277 條第1 項之傷害罪。另被告於本案發生初始即
    懷疑告訴人施亞莉另結新歡，且欠錢不還，到案發現場後，
    果見有其他男子即告訴人吳康瑋找告訴人施亞莉，醋勁大發
    ，憤恨難平，而刺殺告訴人施亞莉後欲逃亡時，屢遭告訴人
    吳康瑋追緝、攻擊，可見被告刺殺告訴人施亞莉腹部、告訴
    人吳康瑋胸部時，情緒均處於盛怒之情境，斯時被告持刀所
    使力道必非輕微，竟仍持刀鋒銳利之水果刀，分別刺殺施亞
    莉腹部、告訴人吳康瑋胸部，致其等受有前揭傷害，依被告
    刺殺行為及下手部位、力道、造成之傷勢等情以觀，足認被
    告於行兇之際明知以其下手之重可致人於死，而有意使告訴
    人施亞莉、吳康瑋等人死亡之結果發生，是其具殺人之直接
    故意甚明，惟未發生死亡之結果，自屬殺人未遂無訛。是核
    被告此部分所為，均係犯刑法第271 條第2 項、第1 項之殺
    人未遂罪。
  (二)復被告自告訴人施亞莉背後往前以手臂勒住告訴人施亞莉脖
    子，要求告訴人施亞莉跟其一同走之妨害自由行為；及分別
    向告訴人施亞莉、吳康瑋出示前揭水果刀、並向告訴人施亞
    莉恫稱：「不和我一起走，就要殺妳！」（菲律賓語）等語
    、向告訴人吳康瑋嚇稱：「你不要靠近，我要殺她」等語之
    脅迫行為，均係被告殺害告訴人施亞莉之階段實施行為，均
    不另論罪（最高法院75年度臺上字第5480號判決意旨參照）
    。又被告所犯上開1 傷害罪、2 殺人未遂罪，共3 罪間，犯
    意各別，行為互殊，應予分論併罰。又被告對告訴人施亞莉
    腹部刺殺3 刀、告訴人吳康瑋胸部刺殺一刀部分，分別已著
    手於殺人犯罪行為之實行而未發生死亡之結果為未遂，均爰
    依刑法第25條第2 項之規定，各酌依既遂犯之刑度減輕其刑
    。
  (三)爰審酌被告僅因告訴人施亞莉金錢借貸未償還、感情生變，
    即萌生殺人犯意，未能理性處理感情糾紛，與告訴人吳康瑋
    素不相識，僅因己醋勁大發，誤認告訴人吳康瑋為告訴人施
    亞莉新男友，且告訴人吳康瑋緊追不捨、攻擊之舉，即生殺
    人犯意，動輒持刀相向，除為刺殺告訴人施亞莉而先刺傷告
    訴人吳康瑋背部1 刀外，更分別再先後持刀猛力刺向告訴人
    施亞莉腹部、告訴人吳康瑋胸部等要害，致告訴人施亞莉肝
    臟、脾臟及左腎裂傷，造成告訴人吳康瑋胸部血胸，均命在
    旦夕，手段兇殘，惡性非輕，幸告訴人施亞莉、吳康瑋均因
    及時救治，始挽回寶貴性命，不致造成其等家人終身遺憾及
    釀成社會悲劇，然被告犯後仍撰詞狡辯，顯不知悔悟，犯後
    態度不佳等一切情狀，分別量處如主文所示之刑，並定其執
    行刑，以資懲處。
  (四)至扣案水果刀1 支，係被告所有持以供本件犯罪所用，業據
    其供明在卷（見本院卷第208 頁反面），爰依刑法第38條第
    1 項第2 款之規定宣告沒收，併此敘明。
據上論斷，應依刑事訴訟法第299 條第1 項前段、刑法第277 條
第1 項、第271 條第2 項、第1 項、第25條第2 項、第51條第5
款、第38條第1 項第2 款，刑法施行法第1 條之1 第1 項、第2
項前段，判決如主文。
本案經檢察官蔡佩玲到庭執行職務。
中    華    民    國    99    年    11    月    30    日
                  刑事第八庭    審判長法  官   劉為丕
                                      法  官   呂綺珍
                                      法  官   謝枚霏
以上正本證明與原本無異。
如不服本判決應於收受判決後10日內向本院提出上訴書狀，並應
敘述具體理由。其未敘述上訴理由者，應於上訴期間屆滿後20日
內向本院補提理由書( 均須按他造當事人之人數附繕本) 「切勿
逕送上級法院」。
                                      書記官   冒佩妤
中    華    民    國    99    年    12    月    1     日
附錄本判決論罪之法條：
中華民國刑法第277條第1項（普通傷害罪）
傷害人之身體或健康者，處 3 年以下有期徒刑、拘役或 1 千元
以下罰金。
中華民國刑法第271 條（普通殺人罪）
殺人者，處死刑、無期徒刑或10年以上有期徒刑。
前項之未遂犯罰之。
預備犯第 1 項之罪者，處 2 年以下有期徒刑。

司法院資訊處製作；財團法人民間司法改革基金會備份。
